臺灣板橋地方法院民事判決　　　　　　　　　　　　九十二年度訴字第二一三九號
　　原　　　告　錦星綢線廠有限公司
　　法定代理人　戊○○
　　被　　　告　丙○○
右當事人間請求清償債務事件，於民國九十三年五月二十五日言詞辯論終結，本院判
決如左：
    主      文
原告之訴駁回。
訴訟費用由原告負擔。
    事實及理由
一、本件原告主張：原告於民國七十八年間邀同被告為連帶保證人向彰化商業銀行貸
    款新臺幣（下同）三百萬元，將其中三十六萬元轉借予被告，當時借款利息為週
    年利率百分之十，則自七十八年一月一日起計算至九十二年九月二十二日十四年
    又九個月間之利息為五十三萬一千元，又被告已於八十八年間清償一萬五千元，
    迄今尚積欠八十七萬六千元之本息，應先返還予原告後再予結算分配，與被告同
    時期借款之訴外人丁○○、張長仟均已清償或以不動產抵償借款並繳付利息，獨
    被告拒未償還等語，爰依消費借貸之法律關係，聲明請求被告給付原告八十七萬
    六千元，及自九十二年九月二十二日起至清償日止，按週年利率百分之五計算之
    利息。
二、被告則以：被告於七十五、七十六年間因購屋、裝潢及投資股票之故向原告借款
    三十六萬元，原告法定代理人戊○○及股東乙○○、張鴻音於八十一年間就原告
    所有之動產及庫存結算時，同意拋棄對被告之借款債權，將該借款列為呆帳，故
    原告十餘年間未曾請求被告清償，本件借款與原告向彰化商業銀行所為之三百萬
    元貸款無涉，應已罹於消滅時效等語，資為抗辯，聲明請求駁回原告之訴，並陳
    明如受不利判決願供擔保免為假執行。
三、原告主張：原告於七十八年間邀同被告為連帶保證人向彰化商業銀行貸款三百萬
    元，被告復向原告借款三十六萬元等語，為被告所不爭執，應堪信為真實。
四、被告辯稱：是項借款業經原告於八十一年間表示無須清償等語，經查：
  (一)證人乙○○證稱：「原告錦星綢線廠有限公司在民國八十年七月間，叫會計小姐
    整理出公司不包括不動產之資產表，就是被證一（即兩造分別提出之手寫結算表
    ），當時包括被告丙○○、丁○○、張長仟等借款部分，原告說他的三分之一不
    要了，那我跟張鴻音也同意，所以就把該三筆借款，扣除在應分配之資產外，接
    著我們三個股東就簽了協議書，由被告擔任見證人，我們也有告訴他這筆借款不
    用還了，因此原告分配到的金額才會是新台幣佰柒拾伍萬捌仟伍佰壹拾元整．
    ．．，當初公司的負責人就是原告，也是原告先提議說他三分之一的部分不用還
    了。」等語（見本院九十二年十一月二十五日準備程序筆錄），證人甲○○亦證
    稱：「（手寫結算表）這是我寫的，那時候應該是要結算，在結算當日有三個人
    分，大約是在民國八十一年寫的，是他們結算講好後叫我寫的，他們講好說要算
    金額再分，有關被告丙○○三十六萬元的部分，當時被告丙○○、丁○○、原告
    法定代理人戊○○都在場，原告法定代理人戊○○當場跟丁○○、被告丙○○講
    說他們欠公司的錢就不跟他們要了，我也不知道他為何要這麼說。當時原告法定
    代理人戊○○就是原告錦星綢絨廠有限公司的負責人。前開對帳單上面的算式是
    他們當場講的，有的是要不回來，有的像丁○○、被告丙○○的部分原告法定代
    理人戊○○表示就不要了，所以就把它列為減項。減完以後再以剩下的金額平分
    ，是他們當場算好叫我寫的。我確定當時原告法定代理人戊○○有跟被告丙○○
    說欠公司的三十六萬元不用還了，當時我有在場，這是我聽到的。」等語（見本
    院九十三年二月三日準備程序筆錄），參之兩造提出之手寫結算表及被告所提收
    據，原告法定代理人與乙○○、張鴻音於八十一年一月十六日就原告之現金、存
    貨等資產結算時，確係將被告等人之借款及負債扣除後，均分為三，並於前揭收
    據載明原告法定代理人仍保有原告名下不動產之應有部分，其餘存款及代收票據
    則應償還予乙○○，倘被告之三十六萬元借款僅暫列呆帳而未免除，則原告法定
    代理人與乙○○、張鴻音就混合廠即原告與進源綢線廠有限公司結算時，何以未
    一併列入分配，亦未於結算收據約定保留，證人乙○○及甲○○依民事訴訟法第
    三百十四條第二項第一款規定雖未具結，惟其關於本件借款業經戊○○代表原告
    與乙○○、張鴻音共同對被告表示免除其債務一節，所述互核並無歧異，與上開
    手寫結算表、收據對照亦無不符，所為之證詞應認有相當之證據力。
  (二)證人丁○○雖證稱：「（提示收據，命為辨認）這是他們要談拆夥的事情，我有
    在場，我沒有聽到是否要被告丙○○還錢，他們並沒有說我不用還錢，老大張鴻
    音有跟我要過錢，他說如果沒有錢，就用祖產抵債。」等語，惟其復證稱：「（
    問：寫見證人的時候，那時的情境原告是否有提議借款不用還了？）簽的時候我
    是有簽，但當時有沒有講說不用還錢，我已經忘記了，但是如果有講的話，那為
    何他們還要跟我要錢？」、「證人乙○○、原告法定代理人戊○○沒有跟我要．
    ．．，只有張鴻音跟我要錢，我拿祖產跟證人乙○○抵債的時候，證人乙○○也
    沒有說什麼。」等語（以上見本院九十三年三月三十日準備程序筆錄），足見證
    人丁○○就其與被告之借款是否經原告免除一節已不復記憶，乃因事後張鴻音曾
    向其追償，方認其借款債務並未消滅甚明，且除張鴻音外，原告或乙○○均未請
    求其清償借款，而證人丁○○除給付戊○○十二萬元外，其餘款項原雖擬以其不
    動產抵償，惟此部分並未辦理所有權移轉登記，亦經證人丁○○證述明確，並有
    原告所提丁○○致吳代書書函影本一件附卷可資佐證，倘張鴻音確有請求證人丁○○清償債務之意，何以迄今未見有何種具體之請求行為，是證人丁○○證述之
    情節，尚不足以證明本件被告之借款債務未經原告免除之事實。
  (三)又被告於本院九十二年十一月二十五日雖自認稱：「當初是大家協議列為呆帳，
    並沒有講到要免除我的債務。」等語，惟綜觀其所述前後文謂：「原告祇是列為
    呆帳，但他們有同意我不用還錢。」、「原告確實有說他的三分之一不要了，我
    大哥與小弟他們就跟著說他們的三分之一也不要了．．．。」等語（見本院前揭
    準備程序筆錄），況被告於九十二年十一月四日第一次提出之答辯狀即以：「早
    於八十一年元月十六日原告錦星公司股東戊○○、乙○○及張鴻音就錦星公司所
    有動產及庫存等（除不動產部分）加以清算時，原告即同意拋棄對被告三十六萬
    元債權之請求．．．。」等語，而本件借款債務確於八十一年間經戊○○代表原
    告向被告表示無須清償，亦經證人乙○○及甲○○證述屬實，則被告因不諳免除
    之法律用語而為與事實不符之自認，並於本院九十三年二月三日準備程序予以撤
    銷，核非無據，故被告辯稱：是項借款債務業經原告同意免為清償等語，應予信
    實。
五、按債權人向債務人表示免除其債務之意思者，債之關係消滅。民法第三百四十三
    條規定甚明。又債務人所負債務經免除後，仍對債權人為清償者，債權人非無受
    領權限，倘債務人給付時明知無給付義務，依民法第一百八十條第三款規定，亦
    不得請求債權人返還所為之給付，原告免除被告及其他債務人之借款債務後，其
    他債務人復為清償者，並無礙於因原告之免除所生債之關係消滅之效力，原告以
    其所提手寫帳務資料上其他債務人丁○○、張長仟均已清償借款等語，否認有免
    除本件借款之事實，並提出書狀影本一件為證，自無可採。至本件被告及證人丁○○所為借款均係向原告所為，此為兩造不爭執之事實，該筆款項是否由證人乙○○或甲○○經手，即與原告為借款債權人之事實無涉，原告亦係以借款債權人
    之身分依消費借貸之法律關係提起本件訴訟請求被告清償債務，故原告聲請調閱
    證人乙○○於新莊農會西盛分會開立之帳戶資料，以資證明證人丁○○所借款項
    實際上係由證人乙○○交付，即難認有調查之必要。
六、綜上所述，本件被告所負借款債務既經原告免除，其債之關係消滅，從而，原告
    依消費借貸之法律關係，請求被告給付原告八十七萬六千元，及自九十二年九月
    二十二日起至清償日止，按週年利率百分之五計算之利息，為無理由，應予駁回
    。
七、本件事證已臻明確，兩造其餘攻擊防禦方法，經審酌於判決結果不生影響，爰不
    一一論述，附此敘明。
八、據上論結，本件原告之訴為無理由，依民事訴訟法第七十八條，判決如主文。
中　　　華　　　民　　　國　　九十三　　年　　　六　　　月　　　八　　　日
                                臺灣板橋地方法院民事第二庭
                                    審判長法      官  林玫君
                                          法      官  鍾啟煌
                                          法      官  廖怡貞
右正本證明與原本無異
如對本判決上訴，須於判決送達，後廿日內向本院提出上訴狀
中　　　華　　　民　　　國　　九十三　　年　　　六　　　月　　　八　　　日
                                          法院書記官  郭南宏
